臺灣臺南地方法院刑事判決　　　　　　　99年度訴字第1515號
公　訴　人　臺灣臺南地方法院檢察署檢察官
被　　　告　馮博文
上列被告因偽造文書案件，經檢察官提起公訴（99年度偵字第
10482號），本院判決如下：
    主  文
馮博文犯行使偽造私文書罪，累犯，處有期徒刑柒月，臺南縣警
察局南縣警交字第Ｍ00000000號舉發違反道路交通管理
事件通知單移送聯暨存根聯之「收受通知聯者簽章」欄內之偽造
「吳慶文」簽名（含影本）各壹枚沒收。
    事  實
一、馮博文前於民國九十六年間因二次詐欺案件，經本院以九十
    六年度簡字第一八九六號及九十六年度簡字第三五七七號分
    別判處有期徒刑五月、減為有期徒刑二月十五日及有期徒刑
    四月、減為有期徒刑二月確定，並經本院九十七年度聲字第
    二三二號裁定應執行有期徒刑四月確定，入監執行後，於九
    十七年四月九日執行完畢。詎其仍不知悔改，於九十八年十
    二月六日上午十時四十分許，騎乘車號ＭＵＭ─五六七號重
    型機車行經臺南市○○區○○路與平等路口時，因未戴安全
    帽為警攔停稽查舉發，為逃避交通違規之處罰，竟基於行使
    偽造私文書之犯意，冒用吳慶文之名義，在臺南縣警察局南
    縣警交字第Ｍ00000000號舉發違反道路交通管理事
    件通知單移送聯之「收受通知聯者簽章」欄內，偽造「吳慶
    文」之簽名一枚（舉發通知單為一式三聯，即通知聯、移送
    聯及存根聯，收受通知者在第二聯即移送聯上簽名，會自動
    複寫於存根聯，故其下存根聯之「填寫單位章戳」欄內的相
    同位置上亦複寫有「吳慶文」之簽名，通知聯上則無須簽名
    ），表示吳慶文本人收受上開舉發通知單之意思，而偽造收
    受該舉發通知單收據之私文書後，除留存通知聯外，餘則持
    以交付舉發警員收執而行使之，足以生損害於吳慶文及警察
    、監理機關對於違反道路交通管理事件稽查舉發之正確性。
    嗣因吳慶文接獲違規裁罰通知提出申訴後，始經警依車號循
    線查獲上情。
二、案經吳慶文訴由臺南市政府警察局麻豆分局報請臺灣臺南地
    方法院檢察署檢察官偵查起訴。
    理  由
一、關於證據能力之認定：
    本件以下所引用之具傳聞性質之證據，檢察官及被告馮博文
    於本案言詞辯論終結前，並未爭執其證據能力，本院審酌前
    開證據之作成或取得之狀況，並無非法或不當取證之情事，
    且經本院於審判期日就上開證據依法進行調查、辯論，依刑
    事訴訟法第一百五十九條之五規定，均具有證據能力。至以
    下所引用之不具傳聞性質之證據，因非檢警違背法定程序取
    得之證據，依法自應有證據能力，併此敘明。
二、訊據被告矢口否認有何行使偽造私文書犯行，辯稱：九十八
    年十月十六日他到南榮技術學院參加就業博覽會時，將他所
    有之車號ＭＵＭ─五六七號重型機車借給與他一同在該學校
    「電腦輔助機械製圖證照班」受訓上課之年約四、五十歲之
    不知名男子騎乘，該名男子跟他借機車，借了二、三個月，
    他於九十八年十二月六日確實未騎機車行經臺南市○○區○
    ○路與平等路口，亦無冒用證人吳慶文名義簽署舉發違反道
    路交通管理事件通知單云云。經查：
  (一)本案駕駛車號ＭＵＭ─五六七號重型機車之人，於九十八年
    十二月六日上午十時四十分許，行經臺南市○○區○○路與
    平等路口，因未戴安全帽為黃嘉宏警員攔停稽查舉發，駕駛
    者為逃避罰責，冒用吳慶文之名義，在上開舉發違反道路交
    通管理事件通知單上偽簽「吳慶文」姓名之事實，業經吳慶
    文於警詢及偵審中證稱：他不曾騎機車到麻豆，都是開車到
    麻豆，因為麻豆離其住處（臺南市鹽水鎮後宅里後寮四五號
    之九）約二十幾公里，開車要三十分鐘，九十八年間他不曾
    去過麻豆，連經過都沒有，他不認識被告，也沒有向人借過
    上開機車，他確定該張交通違規單上的「吳慶文」姓名是有
    人偽造的（見本院卷第七八頁正反面、偵查卷第一八頁、警
    卷第一至二、四至六頁）等語明確；且經本院提示職權調取
    被告於九十八年七月二十日至同年九月八日所參加之「電腦
    輔助機械製圖證照班第一期」之受訓學員名冊（見本院卷第
    六五至六七頁）予證人吳慶文閱覽辨認，證人吳慶文亦證稱
    其不認識該名冊上之全部學員（見本院卷第七九頁），則證
    人吳慶文自不可能向其不認識之人借用該部機車騎乘，此復
    為被告所不爭執，足見證人吳慶文並非被告所稱向其借用上
    開機車騎用之人，而是遭人冒名於上開舉發違反道路交通管
    理事件通知單上簽署無訛。
  (二)上開車號ＭＵＭ─五六七號重型機車係登記為被告所有，有
    車籍查詢─基本資料詳細畫面附卷可按（見警卷第二八頁）
    ，且被告亦自承該部機車係其平時之交通工具（見警卷第一
    七頁），其會騎該部機車至麻豆麥當勞或丹丹漢堡吃飯（見
    警卷第九頁），並坦承目前該機車仍為其使用中，是除了該
    部機車於本案發生時係脫離被告持有此一事實確實可能存在
    之情形外，應可認定係被告本人於上開時地，因未戴安全帽
    為警攔查而冒用證人吳慶文之名義簽署違規罰單。雖被告辯
    稱其於九十八年十月十六日在南榮技術學院參加就業博覽會
    （經本院函查結果臺南縣政府係於九十八年十月十七日在南
    榮技術學院舉辦就業博覽會）當日將該機車借給一位跟他一
    起受訓上課之「電腦輔助機械製圖證照班」同學，一借就借
    了二、三個月（見本院卷第四八頁反面），但依卷內被告及
    車號ＭＵＭ─五六七號重型機車迄今之全部違規罰單，被告
    於其所稱之將機車借給他人騎用之九十八年十一月二十二日
    、二十七日，曾因「騎機車未戴安全帽」二度被警攔查舉發
    開立罰單（見本院卷第二五頁），足見被告辯稱其該位「電
    腦輔助機械製圖證照班」同學自九十八年十月十七日起向其
    借用機車二、三個月云云，顯非實情，而是該部車號ＭＵＭ
    ─五六七號重型機車直到九十八年十一月底為止仍然在被告
    占有使用中，本案交通違規罰單之時間距離被告先前最後一
    次違規被開立罰單之時間，距離僅九日，被告又不曾供述該
    短短九日中，其曾將該部機車交予他人騎用，則本案發生之
    時，上開機車在被告占有使用中之事實，應堪認定，是本件
    案發時地，確係被告騎乘上開機車違規遭警開立罰單，並於
    罰單冒簽「吳慶文」之姓名。被告雖另辯稱：可能是機車壞
    掉，牽去機車行修理時，被機車行亂騎（見本院卷第四六頁
    反面）云云，但其同時供稱：九十八年間僅將該機車送修三
    次，是在九十八年八月、九月、十一月份送修，每次都送修
    二、三個禮拜（見本院卷第四七頁）等語，是其送修之時間
    既然不是本案發生之九十八年十二月間，即令其所稱機車行
    擅自騎用乙節為真實，亦與本案犯罪事實無關，又被告既然
    供稱該部機車於九十八年十一月間曾送修二、三個禮拜，則
    其於九十八年十月間即使有將機車借給他人騎乘，但自十一
    月間起該部機車仍為其占有使用中，是則被告辯稱：九十八
    年十二月六日當時不是他騎乘該部機車違規被開立罰單云云
    ，顯係卸責之詞，不足採信。
  (三)又觀諸被告先前因交通違規所被開立之罰單，因騎機車未戴
    安全帽遭裁罰者佔大多數（見本院卷第二五至二六頁），違
    規地點則有「麻豆鎮○○路六七號前」、「麻豆鎮○○路三
    民路口」、「新營市○○路四五之一○號」、「下營鄉中山
    、中正南路口」、「下營鄉○○○路健康路口」、「臺南縣
    南科九路與環東路二段」等處，其中「麻豆鎮○○路六七號
    前」（九十八年十一月二十二日之違規地點）及「麻豆鎮○
    ○路○○路口」（九十六年三月二十九日之違規地點）與本
    案違規地點「麻豆光復路與平等路口」相距甚近，均僅相隔
    一個街廓（見本院卷第一七八、一八○、一八一頁警方繪製
    之編號１、３、４路線圖），且上開三處就在被告自承其平
    時騎車目的地「麻豆麥當勞」（即本院卷第一七八至一八一
    頁編號１至４路線圖上所標示之「Ｂ」點）之相隔一個街廓
    處，是則本案違規地點顯係被告平時騎車常經過之地點；另
    被告上揭違規地點距離其臺南市○○區○里里○里街二三巷
    一二號住處之距離，依序分別約為五‧八公里、五‧九公里
    、十四‧九公里、一‧三公里、一公里、十八‧六公里，有
    本院職權函請麻豆分局繪製之相關位置路線圖在卷可稽（見
    本院卷第一八○至一八五頁之編號３至８路線圖），堪認被
    告平時以車號ＭＵＭ─五六七號重型機車代步所騎乘之距離
    可達十八公里左右，而本案違規地點距離被告之住處僅約五
    ‧八公里（見本院卷第一七八頁），亦在被告平時騎乘機車
    所可抵達之車程範圍內，是由本案違規地點鄰近被告平時騎
    車外出吃飯之「麻豆麥當勞」，且車程範圍之於被告不算遠
    ，屬被告平時騎車會到達之距離等情，更可證明被告應係於
    本案違規時地，騎乘該部機車之人。
  (四)被告於九十九年五月八日第一次警詢時先辯稱其將該機車借
    給南榮技術學院之同學，借一個禮拜云云（見警卷第八頁）
    ；於九十九年五月十一日第二次警詢時則辯稱借給該位同學
    五個多小時云云（見警卷第一二頁），在警方提供證人吳慶
    文之照片予被告辨認時，被告更明確指認證人吳慶文就是向
    其借用機車之人云云，惟在證人吳慶文於九十九年五月二十
    八日警詢時證稱其不認識被告，未向被告借用機車（見警卷
    第六頁）後，被告於九十九年六月十八日第三次警詢時則改
    辯稱：可能是他借給別人，別人又借給吳慶文，先前會指認
    吳慶文是向他借用機車之人，是嫌至派出所製作筆錄太麻煩
    了，所以警方提供相片供他指認時，他便隨便指認了，他忘
    記到底借給誰了，所以無法指認云云（見警卷第一七、一八
    頁）；嗣於九十九年七月二十七日偵訊時則供稱其借給一個
    他不認識的人云云（見偵查卷第二二頁），則由被告就出借
    該部機車之時間，從警詢時供稱「一個禮拜」、「五個多小
    時」，到本院審理中所供稱之「二、三個月」、「一、二個
    月」，前後差異甚大，已難遽採；且被告就向其借用機車之
    人，從警詢時之具體指認證人吳慶文，到證人吳慶文否認後
    ，即答以不認識對方、忘記借給誰了云云，甚至在本院職權
    調取被告受訓之「電腦輔助機械製圖證照班」學員照片予被
    告辨認時，被告猶答稱：「我記不太起來」、「好像有點像
    ，可是又不太像」、「我不知道是不是他」、「感覺不出來
    是哪一個人」（見本院卷第一七一頁反面至一七二頁）云云
    ，始終無法指出向其借用機車之該名男子，然該部機車既屬
    被告平常使用之代步工具，衡情不會隨意出借給不相熟識之
    人，況被告既稱不認識對方，倘對方不予歸還，被告如何索
    討，是被告所辯顯與常情有違，不足採信。
  (五)被告雖又辯稱其毋須為了五百元冒簽他人姓名（見本院卷第
    四六頁反面、偵查卷第二二頁）云云，惟依卷附被告先前交
    通違規之相關資料，被告於九十八年十一月二十二日、十一
    月二十七日因未戴安全帽所被裁罰之各五百元，及於九十八
    年三月二十六日因未戴安全帽、闖紅燈所被裁罰之五千元，
    被告迄今尚未繳納，且其先前於九十六年間曾被開立三張交
    通違規罰單，亦均未繳納而遭行政執行署強制執行（見警卷
    第二五頁之違規查詢報表、本院卷第三五頁之公務電話紀錄
    表、本院卷第二五至二六頁之舉發違反道路交通管理事件通
    知單），可知被告確實無力繳納交通違規罰鍰，則被告此一
    辯解，尚難採信，而無法為被告無犯罪動機之有利證明。
  (六)另被告於警詢筆錄、偵訊筆錄、本院準備程序筆錄末端之簽
    名，及於九十九年七月二十七日偵訊時當庭書寫之「吳慶文
    」筆跡，與本院職權向監理單位調取被告先前交通違規之罰
    單上被告之簽名（見本院卷第二五至二六頁）、其收受臺灣
    臺南地方法院檢察署本案傳票之送達證書上之簽名（見偵查
    卷第一六頁）、其收受本院開庭傳票上之簽名（見本院卷第
    四四、七三、一九八頁）筆跡，依憑肉眼辨識，其顯現之字
    型、角度、筆勢及結構有明顯之不同，是被告既能刻意寫出
    不同之字體，則本案舉發違反道路交通管理事件通知單上所
    偽簽之「吳慶文」字體，亦可能為其刻意撰寫之字跡，自無
    法單憑本案舉發違反道路交通管理事件通知單上之「吳慶文
    」筆跡，與被告當庭所書寫之筆跡不同，即為被告有利之證
    明。
  (七)末查本案舉發違反道路交通管理事件通知單上所記載之行為
    人地址係「鹽水鎮後宅里四五之三號」，但證人吳慶文早於
    七十八年三月十五日已從上址遷出，住址已變更為「鹽水鎮
    後宅里後寮四五號之九」，且「鹽水鎮後宅里四五之三號」
    房屋已於二十年前拆除，有證人吳慶文之戶役政連結作業系
    統、臺南市鹽水區戶政事務所一○○年一月七日南市鹽水戶
    字第一○○○○○○○三一號函、臺南市鹽水區戶政事務所
    一○○年一月十八日南市鹽水戶字第一○○○○○○一三二
    號函、臺南市政府警察局新營分局一○○年一月十三日南市
    警營偵字第○九九○○三○五四六號函各一件在卷可稽（見
    本院卷第四二、一三八至一四○、一五五至一五六、一四五
    頁），此並經證人吳慶文結證在卷，則冒用者究係如何得知
    證人吳慶文於七十八年以前之舊住址，即為本案可疑之處。
    惟本院就此點向監理單位查詢結果，監理單位表示取締員警
    開立舉發違反道路交通管理事件通知單時所查詢之資料，係
    與監理站連線而取得相關資料，並函覆稱：吳慶文於六十八
    年十一月二十七日考領重型機車駕照，其在監理站留存之機
    車駕駛人資料上顯示之地址為「鹽水後宅里四五之三號」等
    情，有交通部公路總局嘉義區監理所新營監理站一○○年二
    月十六日嘉監營字第一○○○○○○八○八號函暨新營監理
    站機車駕駛人螢幕列印一件及本院電話紀錄表二件（見本院
    卷第一七三、一八六、一九二、一九三頁），足見本案舉發
    違反道路交通管理事件通知單上所記載之行為人地址，可能
    並非冒名之違規人所陳述或表明之資料，而係取締員警與監
    理單位連線查詢所得資料，而將之填載在違規通知單上。此
    由證人即開立本案違規通知單之黃嘉宏於本院審理時亦證稱
    ：違規人只要在舉發違反道路交通管理事件通知單之「收受
    通知聯者簽章」欄內簽名即可，其他欄位依規定係由取締警
    員填寫製作，如果違規人有帶駕照、身分證、健保卡等資料
    ，他會核對違規人與證件上之照片是否相符，如果違規人未
    帶任何證件，他會拿一張空白紙給違規人寫下姓名、身分證
    字號、出生年月日、住址等基本資料（見本院卷第二○四頁
    反面），或請違規人口述基本資料後，聯絡派出所之值班同
    仁以電腦連線到監理站之車籍資料查詢違規人之資料，因按
    照規定，【員警開立罰單所填寫之違規行為人住址必須是行
    為人駕照上之住址】（見本院卷第二○四至二○六頁）等情
    ，可知本案舉發違反道路交通管理事件通知單上之違規人吳
    慶文之基本資料，應係查獲員警黃嘉宏自行查詢後所填寫，
    復參諸被告之身分證字號為「Ｒ１２０【７】８４２４４」
    ，與證人吳慶文之身分證字號「Ｒ１２０【１】８４２４４
    」號，二者間僅有一個阿拉伯數字不同，其他英文字母及數
    字均完全相同，而「７」與「１」二個數字不論以書寫或口
    述之方式，均有可能因字型相近或發音相似，而有使人誤認
    之虞，是則本案取締員警黃嘉宏係因誤認被告所書寫或口述
    之身分證字號，進而依憑此錯誤之身分證字號與監理單位連
    線結果，填載吳慶文之姓名、地址等基本資料完成後，由被
    告在該通知單之「收受通知聯者簽章」欄內順勢偽簽「吳慶
    文」姓名之情形即有存在之極大可能性，是則被告辯稱其不
    認識證人吳慶文，無法冒用證人吳慶文之資料此節，即無法
    為被告有利之證明。
  (八)綜上所述，被告所有且平時為其代步工具之車號ＭＵＭ─五
    六七號重型機車於本件案發時，因係被告占有使用中，且本
    案違規地點應係被告平時騎車會行經之地，違規事由又係被
    告常被舉發之違規事由，凡此已足證被告係本案偽簽「吳慶
    文」姓名之違規行為人。被告雖一再辯稱係不知名男子借用
    上開機車云云，惟被告對此一利己事由之抗辯，係屬無從查
    證之抗辯，並有如前述與卷內事證或常情不符之瑕疵可指，
    而無法擔保其辯解之真實性，未達「有合理懷疑」程度，不
    能成為有效之抗辯，本院自不能採信被告之辯解而為有利於
    被告之認定。從而，本案事證明確，被告行使偽造私文書之
    犯行堪以認定，應依法論科。
三、論罪科刑：
  (一)按刑法上偽造署押罪，係指單純偽造簽名、畫押而言，若在
    制式之書類上偽造他人簽名，已為一定意思表示，具有申請
    書或收據等類性質者，則係犯偽造文書罪（最高法院八十五
    年度台非字第一四六號判決意旨參照）。又在交通違規通知
    單移送聯「收受通知聯者簽章」欄內偽簽他人姓名，自不待
    依據習慣或特約，單從形式上觀察，即足以知悉係表示由他
    人名義出具領收通知聯之證明，此與事先在印妥內容之收據
    上偽簽他人姓名之情形，無分軒輊，當然屬於刑法第二百十
    條所稱之私文書（最高法院八十三年台上字第六六三一號判
    例意旨參照）。是核被告所為，係犯刑法第二百十六條、第
    二百十條之行使偽造私文書罪。其偽造署押（即偽造簽名）
    為偽造私文書之階段行為，且偽造之低度行為則為行使之高
    度行為所吸收，均不另論罪。又查被告有如事實欄所載之前
    案科刑及執行紀錄，有卷附臺灣高等法院被告前案紀錄表可
    按，其受有期徒刑之執行完畢，五年以內故意再犯有期徒刑
    以上之本罪，為累犯，應依刑法第四十七條第一項之規定加
    重其刑。
  (二)被告雖提出其有中度精神障礙之身心障礙手冊一份到院，惟
    觀諸其從警詢、偵查，迄法院審理中之問答內容及應答過程
    ，其非但可明瞭問話內容，甚至可針對問話者所質問之事項
    ，為辯解或推諉之詞，也明瞭冒簽他人姓名係屬違法乙事；
    且被告供稱其所罹患者為憂鬱症，自九十三年間起有就診服
    藥，其有按時吃藥，不會有什麼症狀等語（見本院卷第四八
    頁），足見其辨識行為違法之能力或依其辨識而行為之能力
    ，並無欠缺或顯著降低之情形，自無法援引刑法第十九條之
    規定減免其刑，附此敘明。
  (三)爰審酌被告因交通違規，為圖逃避行政處罰，竟心存僥倖，
    冒用他人之名義簽收違規通知單，使警方稽查舉發發生錯誤
    ，擾亂交通管理機關對於違規事件管理之正確性，並造成被
    冒用人吳慶文須提出申訴之困擾，所生危害非輕；且其於本
    案警詢、檢察官訊問時以迄法院審理中，均矢口否認犯行，
    甚且在得知證人吳慶文否認向其借用機車之情形下，猶辯稱
    ：係借用人再借予吳慶文云云，徒增被冒用人吳慶文一再出
    庭作證之困擾，復於本院依其抗辯，職權調取其所稱「電腦
    輔助機械製圖證照班」受訓學員名冊後，猶一概以「不記得
    」等推諉之詞矯卸，毫無悔意，徒耗司法資源，惡性重大，
    應嚴予非難；並參酌其前有誣告誹謗司法人員、幫助詐欺取
    財之前科紀錄（見本院卷附之被告前案刑事判決），素行不
    佳，及高職畢業之智識程度、領有身心障礙手冊、從事水電
    工、月薪二萬多元、無親人需要扶養之家庭生活狀況、檢察
    官之求刑等一切情狀，量處如主文所示之刑。
  (四)臺南縣警察局南縣警交字第Ｍ00000000號舉發違反
    道路交通管理事件通知單移送聯暨存根聯之「收受通知聯者
    簽章」欄內之偽造「吳慶文」簽名（含影本）各一枚，應依
    刑法第二百十九條規定，宣告沒收之。
據上論斷，應依刑事訴訟法第二百九十九條第一項前段，刑法第
二百十六條、第二百十條、第二百十九條、第四十七條第一項，
判決如主文。
本案經檢察官陳尹捷到庭執行職務。
中    華    民    國   100    年    4     月    14    日
                  刑事第八庭  審判長  法  官  黃瑪玲
                                      法  官  蔡奇秀
                                      法  官  林欣玲
以上正本證明與原本無異。
如不服本判決應於收受本判決後10日內向本院提出上訴書狀，並
應敘述具體理由。其未敘述上訴理由者，應於上訴期間屆滿後20
日內向本院補提理由書狀（均須按他造當事人之人數附繕本）「
切勿逕送上級法院」。
                                      書記官  鄭佩玉
中    華    民    國   100    年    4     月    15    日
附錄本案論罪科刑法條：
刑法第210條
偽造、變造私文書，足以生損害於公眾或他人者，處 5 年以下
有期徒刑。
刑法第216條
行使第 210 條至第 215 條之文書者，依偽造、變造文書或登載
不實事項或使登載不實事項之規定處斷。